臺灣臺北地方法院民事判決　　　　　　　　　　　　九十二年度訴更一字第四三號
　　原　　　告　丙○○
　　訴訟代理人　劉錦隆律師
　　被　　　告　丁○○
　　訴訟代理人　沈棱律師
右當事人間請求返還借款等事件，本院於中華民國九十三年十二月七日言詞辯論終結
，判決如下：
    主      文
原告之訴及假執行之聲請均駁回。
訴訟費用由原告負擔。
    事實及理由
一、原告起訴主張：原告與被告之配偶即訴外人廖定一（廖定一已於民國九十年十一
    月間死亡，被告為廖定一之繼承人）為大學同學，雙方分別開立之丙○○結構技
    師事務所及佳霖工程股份有限公司（下稱佳霖公司），自八十五年間起即陸續在
    淡水及臺北市○○路○段四一五號一一樓之六合署辦公，因原告時常往來於臺灣
    與美國，即將原告事務所部分事務委由廖定一代為處理；於八十六年間，廖定一
    共代原告向華業建築師事務所收得臺茂（理成）南崁購物中心之設計費新臺幣三
    百七十一萬二千五百元（原設計費用為新臺幣四百十二萬五千元，扣除百分之十
    之執行業務所得稅新臺幣四十一萬二千五百元後即為新臺幣三百七十一萬二千五
    百元，下稱系爭款項）之付款支票，廖定一並要求華業建築師事務所塗銷上開付
    款支票上關於禁止背書轉讓之記載，且在上開付款支票蓋用原告交廖定一保管之
    印章後存入佳霖公司之帳戶而未將系爭款項交付與原告，嗣經原告發現後，因廖
    定一表示財務困難而先挪用，原告遂念同窗之誼遂同意將系爭款項借予廖定一，
    原告並以起訴狀繕本之送達用以催告被告即廖定一之繼承人於一個月內返還系爭
    款項。另廖定一於八十七年間向原告在美國經營之CAE,Inc.公司買受價金共美金
    一萬六千零二十元之結構工程軟體，但廖定一僅於八十七年三月三十一日付款新
    臺幣二十萬元（折合美金六千零六十元），尚有美金九千九百五十九元未給付，
    CAE,Inc.公司並將前開未付價金債權轉讓與原告，原告自可依據民法第四百七十
    八條及民法第五百四十一條第一項之規定請求被告給付系爭款項，另依據民法第
    三百六十七條之規定請求被告給付購買軟體之未付價金等情。並聲明：(一)被告應
    給付原告新臺幣三百七十一萬二千五百元、美金九千九百六十元及自起訴狀繕本
    行。
二、被告則以：被告與廖定一縱有夫妻之實，但未在臺灣結婚，亦未在國內、外為結
    婚之登記或註冊。廖定一於八十五年自美國返回臺灣地區與友人成立佳霖公司時
    ，因廖定一僅具有美國土木建築結構技師執照，遂徵得原告之同意借用原告技師
    執照開業，並按月給付原告新臺幣二十萬元作為對價，廖定一即於八十六年間以
    原告技師之名義向華泰建築師事務所取得臺茂南崁購物中心之土木建築結構設計
    案，且該案實際上亦係由佳霖公司完成，僅係以原告名義取得該案，因而必須以
    原告名義請款，原告與被告間並無借貸關係，亦非代理原告取得系爭款項。另廖
    定一亦未向CAE,Inc.公司購買結構工程軟體，原告提出之原證三、七均非真正等
    語，資為抗辯。並聲明：(一)原告之訴及其假執行之聲請均駁回。(二)如受不利益判
    決，願供擔保請准宣告免為假執行。
三、原告主張原告與廖定一為大學同學，廖定一於八十六年間係因臺茂南崁購物中心
    土木建築結構設計案而以丙○○結構技師事務所名義自華泰建築師事務所處取得
    系爭款項之付款支票，並將上開付款支票存入佳霖公司之帳戶，而廖定一於八十
    六年間申報八十六年度綜合所得稅時，亦自行填報配偶為被告，且廖定一已於九
    十年十一月間死亡之事實，業據原告提出華泰建築師事務所出具之收據影本五紙
    、付款支票影本四紙為證，且有富邦商業銀行股份有限公司南京東路分行於九十
    三年二月十二日所發（九十三）富銀南字第二十六號函、臺北銀行敦南分行九十
    三年三月三十日北銀敦南字第九三六○○○五七○○號函及財政部臺北市國稅局
    士林稽徵所九十三年十一月一日財北國稅士林綜所二字第○九三○○二○○七九
    號函在卷可參，復為被告所不爭執，自堪信為真實。至於原告所提被告應給付新
    臺幣三百七十一萬二千五百元及美金九千九百六十元之請求，為被告所否認，並
    以前開情詞置辯，則兩造爭執要點厥為被告與廖定一是否具有婚姻關係而為廖定
    一之繼承人？原告與廖定一間就華泰建築師事務所所交付之系爭款項有無借貸或
    委任代收之法律關係？且廖定一是否曾向原告購買結構工程軟體而有美金九千九
    百六十元之價款未支付？經查：
（一）原告主張被告與廖定一具有婚姻關係而為廖定一繼承人部分，業經被告訴訟代
      理人於本院調查中陳述：被告為廖定一之配偶，兩人係在美國結婚等語（見本
      院九十二年十二月二十三日準備程序筆錄）明確可按，核與證人侯羿、乙○及
      甲○○於本院調查中到庭證述：被告與廖定一有結婚等語均相符（分見本院九
      十三年四月二十日及九十三年十一月十五日準備程序筆錄），且廖定一於申報
      八十六年綜合所得稅時亦自行填報配偶為被告，復有財政部臺北市國稅局士林
      稽徵所九十三年十一月一日所發財北國稅士林綜所字第○九三○○二○○七九
      號函在卷可參，業已足使本院形成被告為廖定一配偶之心證，是被告事後復以
      被告與廖定一並未辦理結婚登記及是否具備公開儀式或二人以上之證人等答辯
      提出爭執，自應由被告就被告與廖定一不符合結婚之相關要件負舉證責任，但
      被告於本件言詞辯論終結前均未就此點提出任何證據，則被告此答辯尚難憑採
      。
（二）原告主張廖定一係代原告收得華泰建築師事務所交付系爭款項，且原告將上開
      款項借貸與廖定一等情，為被告所否認，並辯稱：廖定一為向原告借牌取得臺
      茂南崁購物中心土木建築結構設計案等語。經查：證人即曾任佳霖公司員工之
      甲○○到庭結證稱：伊曾為佳霖公司之員工，臺茂南崁購物中心土木建築結構
      另一繪圖員負責處理，使用之軟體為臺灣地區結構計算都用的 ETABS軟體，雖
      然廖定一有提到說原告要佳霖公司使用原告之軟體，但因在趕東西，所以沒有
      使用原告之軟體，而作業當時原告並無任何人員參與該案之處理，也不曾看過
      任何原告提供之資料，且該案作業完畢後，亦未經原告確認，另廖定一亦曾告
      知原告曾向佳霖公司拿上開臺茂南崁購物中心結構計算 ETABS檔案，所以原告
      當然可以將檔案轉成原告自己之軟體。此外，因原告之章及技師戳記均在佳霖
      公司，所以知道原告與廖定一間有借牌的事等語（見本院九十三年十一月十五
      日準備程序筆錄第八頁至第一二頁）；證人侯羿到庭結證稱：臺茂南崁購物中
      心案係由廖定一承攬並負責結構設計，當時廖定一在臺灣地區並無執照，所以
      就向原告借結構技師牌照，而工程界當時之慣例就是以執照上之名義人為承攬
      人，所以華泰建築師事務所才與原告簽約，原告並無另外之辦公室或相關工作
      人員，原告之事務所是註冊在佳霖公司的地址，伊去佳霖公司時，都是看到佳
      霖公司的工作人員在作業，並沒有原告之人員在該處工作。伊曾聽原告提到將
      牌照借給廖定一之事，但時間、地點已經無法說出來，也不記得當時現場有無
      其他人，但原告之前亦曾詢問伊是否願意向原告借牌，而伊去找廖定一時，亦
      曾看到有兩張牌照，廖定一即告知是跟原告借來的牌照，至於借牌之費用，伊
      僅知道大約為每年新臺幣二十萬元，但不是很清楚等語（見本院九十三年三月
      二十二日準備程序筆錄第二頁至第三頁）；證人乙○亦到庭結證稱：伊與廖定
      一為很久之朋友，沒有在佳霖公司上班但有幫廖定一處理公司成立之細節，據
      伊所知，廖定一與臺茂南崁購物中心營造商為老闆為很好之朋友，廖定一與該
      老闆洽談案件時間很長，廖定一洽談回來會向伊詢問接工程的法律問題，所以
      伊知悉臺茂南崁購物中心案係由佳霖公司以原告之名義承接，當時因廖定一僅
      有美國的執照，並無臺灣之執照，而原告與廖定一為同學，原告要返回美國，
      所以原告才將牌照借予原告使用，佳霖公司從斯時起才掛原告事務所之招牌，
      至於借牌費係由廖定一與原告談的，伊僅知道以年為單位計算，但伊未親眼目
      睹且亦不知道如何支付，且上開案件之實際承作，因為鄧鎮邦與廖定一係採分
      別處理計算繪圖及業務之工作，所以上開案子應該係由佳霖公司之鄧鎮邦負責
      ，原告事務所並無任何員工參與等語（見本院九十三年三月二十二日準備程序
      筆錄第二頁至第八頁），可知臺茂南崁購物中心之土木建築結構設計案實際上
      係由廖定一洽談而以原告所開立之事務所名義向業主承攬，且該案之實際作業
      亦係由廖定一所開立之佳霖公司人員處理，原告或原告事務所人員未曾參與該
      案之作業，被告所辯堪以採信，則廖定一所開立之佳霖公司自有取得該案報酬
      之權，實難認廖定一係代原告向業主收得款項而有返還原告之義務。至於原告
      所提出以原告所有之軟體計算臺茂南崁購物中心土木建築結構計算之相關資料
      （即原證八），僅能證明原告曾取得臺茂南崁購物中心土木建築結構計算之相
      關資料，並無法證明該計算係由原告或原告事務所人員所為，亦難採為原告有
      利之認定，原告所提廖定一代其收得系爭款項主張，洵屬無據。承上所述，原
      告既無請求廖定一返還系爭款項之權，則原告關於將系爭款項借貸與廖定一之
      主張，亦難認有據。
（三）原告另主張廖定一曾向CAE,Inc.公司購買結構計算軟體，廖定一業已以支票號
      碼為 TN0000000號、票面金額為新臺幣二十萬元之支票支付定金，尚有美金九
      千九百六十元未給付一節，並提出相關資料（即原證三、原證七，因無具體名
      稱，下分稱原證三、原證七）為證，為被告所否認，並爭執原告提出原證三及
      原證七上「廖定一」、「Danny T. Liao」簽名及印文之真正，且辯以：原告
      所主張之前開支票為用以支付借牌費之用等語。經查：證人乙○於到庭結證稱
      ：廖定一平常跟中國人書信往來都是用中文，且亦習慣使用中文，伊曾看過廖
      定一之簽名，但廖定一都簽中文，很少簽英文，原證三之簽名很像廖定一之簽
      名等語（見本院九十三年十一月十五日準備程序筆錄）；證人甲○○到庭結證
      稱：廖定一在臺灣地區都是用中文，伊未曾看過廖定一之英文簽名等語（見同
      上準備程序筆錄），可知廖定一文字使用習慣係以中文為主。而經本院當庭勘
      驗原告提出之原證三及原證七正本，原證三內容均為英文，正本僅「Danny T.
      Liao」為藍色原子筆書寫，餘為打字，復參以原告為廖定一大學同學亦能使用
      中文之情，廖定一與原告書信往來時全數使用英文製作，實難認與常情事理相
      符；另原證七正本僅「Payer:廖定一Danny T.Liao」、「Payee:丙○○CYang
      」以黑色原子筆書寫，餘記載均為影印，並無法確認原證七簽名部分是否即用
      以確認原證七其上記載之相關文字內容，且核對佳霖公司之公司登記卷宗與原
      證七上之「廖定一」印文，原證七上之「廖定一」印文與廖定一用以辦理公司
      登記資料之印文亦不相符，況支票號碼為 TN0000000號、票面金額為新臺幣二
      十萬元、受款人為原告及發票人為佳霖公司之支票，亦僅能證明佳霖公司曾支
      付原告新臺幣二十萬元，並無法證明該筆款項給付之原因，是原告所提之證據
      均難作為其主張之佐證，故原告此部分主張，並無依據，被告抗辯尚屬可信。
四、綜上所述，原告依據民法第四百七十八條及民法第五百四十一條第一項之規定請
    求被告給付新臺幣三百七十一萬二千五百元，另依據民法第三百六十七條之規定
    請求被告給付美金九千九百六十元，及自起訴狀繕本送達翌日起至清償日止按年
    息百分之五計算之利息，洵屬無據，不應准許。原告之訴既不應准許，則其假執
    行之聲請，即失所依據，爰併予駁回。
五、兩造其餘主張陳述及所提之證據，經本院審酌後，認均不足以影響本判決之結果
    ，均毋庸再予論述，附此敘明。
六、據上論結，原告之訴為無理由，依民事訴訟法第七十八條，判決如主文。
中　　　華　　　民　　　國　　九十三　　年　　 十二 　　月　　二十一　　日
                              臺灣臺北地方法院民事第民四庭
                                  審判長法  官　盧  彥  如
                                        法  官  劉  又  菁
                                        法  官  唐  于  智
如對本判決上訴，須於判決送達後廿日內向本院提出上訴狀
右正本係照原本作成。
中　　　華　　　民　　　國　　九十三　　年　　 十二 　　月　　二十一　　日
                                        書記官  許  博  為
